臺灣臺南地方法院刑事判決　　　　　　　　　　　　　九十年度易緝字第一一二號
　　公　訴　人　臺灣台南地方法院檢察署檢察官
　　被　　　告　乙○○
　　選任辯護人　楊慧娟
右列被告因誣告案件，經檢察官提起公（八十九年度偵字第九七九三號），本院判決
如左：
    主  文
乙○○無罪。
    理  由
一、公訴意旨略以：被告乙○○明知其所持有之發票人為甲○○，付款人為中國農民
    銀行岡山分行，票載日期為民國（下同）八十九年六月十一日，號碼ＦＡＸ00
    00000，面額為新台幣（以下同）三萬元之支票一紙（以下簡稱系爭支票）
    ，經其於八十九年五月二日交付借予丙○○，並非遺失，而申請掛失止付，同時
    填具致警察局之遺失票據申報書，未指定犯人而誣告他人涉犯侵占遺失物罪，因
    認其涉犯刑法第一百七十一條第一項罪嫌。
二、按犯罪事實應依證據認定之，無證據不得推定其犯罪事實。又不能證明被告犯罪
    者，應諭知無罪之判決。刑事訴訟法第一百五十四條、第三百零一條第一項分別
    定有明文。又刑法第一百七十一條第一項未指定犯人之誣告罪，亦以明知所告事
    實之虛偽為其成立要件。若係出於誤認或懷疑有此事實而為申告，縱令所告不實
    ，因其缺乏誣告故意，仍難令負刑責。即本罪之成立，需行為人明知無此事實，
    而故意捏造者，始足當之。此之所稱故意，亦指直接之故意（確定故意）而言，
    若為間接之故意或過失，自難繩以該條之罪，最高法院八十六年度台非字第三六
    二號判決意旨亦足參照。
三、本件公訴人認被告涉犯右揭罪名，無非以：(一)被告警訊中自白。(二)證人蔡志輝與
    丙○○證詞。(三)卷附系爭支票與遺失票據申報書等影本等事證，為其論據。訊據
    被告乙○○則堅詞否認涉犯上開罪名，辯稱：伊於八十九年五月間，因生意往來
    而收受客戶甲○○交付之系爭支票，同年五月十一日適其友丙○○來訪，二人飲
    酒席間，丙○○向伊借款，伊當時未帶現金而將系爭支票借予蔡某，然已飲酒過
    量而於酒醒後忘記借票予丙○○之事。及至同年六月九日伊翻閱支票收支簿冊，
    發現系爭支票應於同年六月十一提示，乃於遍尋不著之情形下向銀行申報遺失，
    並向法院為公示催告之聲請。而案外人即收受丙○○交付系爭支票之人蔡志輝嗣
    於票載發票日向銀行為付款之提示被拒後即通知丙○○輾轉與伊連繫後，始記起
    借票予丙○○之事，遂一方面向法院撤回公示催告之聲請，復與丙○○前往台南
    縣警察局歸仁分局接受偵訊，伊確係因酒後遺忘借票之事誤而向銀行申報票據遺
    失，並非故意誣告他人涉犯侵占罪嫌等語。
四、經查：
  (一)被告於警訊中雖供承系爭支票確係伊交付丙○○，事實上並未遺失乙節，但亦陳
    稱「我當時是在酒醉時將該支票借給丙○○，而該支票快到兌現日期，我發現該
    支票不見了，我即趕快去申報掛失」等語。依其供述，亦係主張因誤認系爭支票
    已經遺失而前往申報掛失，而非「明知系爭支票未曾遺失而故意謊報」，是被告
    於警訊中之供述，不能認為對於犯罪行為之自白甚明，公訴人認為被告已於警訊
    中自白犯罪，尚有誤會。
  (二)證人蔡志輝於警訊中係證稱系爭支票乃案外人丙○○所交付，伊於八十九年六月
    十二日前往銀行為付款之提示，經銀行以業經掛失為由拒絕給付等語；證人丙○○則於警訊中陳稱系爭支票係其於八十九年五月二日借自被告以供週轉之用等語
    。該二證人就系爭支票之流向所述之情節，以及卷附系爭支票、遺失票據申報書
    影本等書證呈現之事實，均與被告於警訊及本院審理時所供之系爭支票交付與掛
    失過程相符。該等證人之證詞與上開書證，對於被告申報掛失之際，是否確知系
    爭支票已經其交付丙○○乙節，則未能據為判斷之依據。
  (三)綜上所述，本件公訴人所舉證據，尚不能充份證明被告係明知系爭支票業經其出
    借而交付予丙○○，並基於「直接故意」而前往銀行申報遺失。
五、再查：
  (一)證人丙○○於本院調查中到庭結證：八十九年五月二日確曾向被告借得一紙三萬
    元支票，當日伊等自九時許開始喝高粱酒，直至十一、二時許伊等已飲酒二、三
    個小時後，被告才出借該紙支票。被告持支票交伊之時，已經迷迷糊糊且言語表
    達不是很清晰。伊將該紙支票交朋友前往提示（軋票），軋票前並未與被告聯絡
    ，伊不知被告會去申報遺失等語，上開證詞核與被告所辯其交付系爭支票予丙○○之時已然飲酒過量乙節相符。
  (二)證人即系爭支票之發票人甲○○亦到庭結稱：系爭支票乃伊簽發後交付被告用以
    委其代拿保養品之貨款，伊與被告間金錢往來均很清楚，並無債權債務糾紛，且
    系爭支票到期之前，被告曾問伊是否確曾交付該紙支票，伊稱可能係其搞丟後，
    被告即告稱再找找看，後來聽其說已前往申報遺失，被告係先向伊詢問系爭支票
    之下落後才去申報遺失等語。被告所為伊因忘記已將系爭支票交付丙○○，且於
    遍尋無著之情形下始行前往掛失之辯詞，即與證人甲○○前揭證言描述之情形吻
    合。
  (三)末查被告除於系爭支票發票日前二日即八十九年六月九日向銀行申辦掛失止付外
    ，另於同年六月十四日持系爭支票掛失止付通知書向臺灣高雄地方法院申請准予
    公示催告，隨即又於同年六月十九日具狀陳稱系爭支票已經尋獲而無繼續催告之
    必要而聲請撤回以便向銀行領款，並遲至同年八月十一日始至台南縣警察局歸仁
    分局刑事組接受偵訊等情，已經本院調閱臺灣高雄地方法院八十九年度催字第一
    六六九號公示催告事件原卷查證屬實，並有本件被告之警訊筆錄在卷可按。矧被
    告既於司法機關著手於犯罪調查前近二月，即於提出聲請公示催告之第五日後，
    向法院以系爭支票已經尋獲為由請求撤回前項聲請，其所辯係因誤認系爭支票遺
    失而前往申辦掛失止付乙節，即屬可信。
六、綜上各節，本件依檢察官偵查之結果，既無法確認被告係基於「直接故意」而前
    往銀行謊報系爭支票遺失，而本院調查之所獲亦與被告之辯解相符。此外，復查
    無任何積極證據足資證明被告係基於直接故意而為上開掛失行為，揆諸首揭刑事
    訴訟法之規定與最高法院判決意旨，應認被告之犯罪不能證明，依法即應為被告
    無罪判決之諭知。
據上論斷，應依刑事訴訟法第三百零一條第一項，判決如主文。
中      華      民      國    九十一    年      三      月      八      日
                                    臺灣臺南地方法院刑事第四庭
                                            法  官  陳欽賢
右正本證明與原本無異。
如不服本判決，應於判決送達後十日內，向本院提出上訴狀。
                                            書記官  何小玉
中      華      民      國    九十一    年      三      月      十二    日
